【裁判字號】    98,訴,1848
【裁判日期】    981207
【裁判案由】    就業服務法
【裁判全文】
臺北高等行政法院判決
                                    98年度訴字第1848號
                                    98年11月19日辯論終結
原      告  賴比瑞亞籍．GOO.
被      告  行政院勞工委員會
代  表  人  甲○○（主任委員）
訴訟代理人  乙○○
            丙○○
上列當事人間就業服務法事件，原告不服行政院中華民國98年7
月17日院臺訴字第0980089224號訴願決定，提起行政訴訟。本院
判決如下：
    主  文
原告之訴駁回。
訴訟費用由原告負擔。
    事實及理由
一、事實概要：
    緣被告於民國（下同）97年6月19日以勞職規字第970531833
    號函核准英美得有限公司（下稱英美得公司）聘僱原告從事
    專門性及技術性工作後，原告於97年9月30日離職。嗣被告
    於97年10月13日以勞職規字第970547311號函核准巨匠電腦
    股份有限公司附設臺北市私立巨塑美語短期補習班（下稱巨
    塑補習班）聘僱原告從事教師工作，聘僱期間自97年10月13
    日起至98年6月9日止，另於97年10月22日以勞職規字第9705
    47598號函廢止被告97年6月19日勞職規字第970531833號函
    核准之聘僱許可。其間臺北市政府勞工局（下稱勞工局）於
    97年9月21日查獲原告於巨塑補習班從事美語教師工作，移
    由被告以原告於獲得被告97年10月13日勞職規字第97054731
    1號函核准之聘僱許可前，即非依雇主英美得公司指派，自
    行至巨塑補習班工作，違反就業服務法第73條第2款規定，
    依同法第74條第1項規定，應令其出國，不得再於中華民國
    境內工作，而以97年12月11日勞職規字第0970512615A號函
    知原告自該函送達日起撤銷被告97年10月13日勞職規字第97
    0547311號函核准之原告受聘僱於巨塑補習班之聘僱許可，
    並命原告應於該函送達日起14日內出國，不得再於中華民國
    境內工作。原告不服，提起訴願，遭駁回後，遂向本院提起
    本件行政訴訟。
二、原告主張略以：
(一)、原告並無故意或過失，行政機關不得為裁罰性之不利處分：
(1)、按行政罰法第7條規定：「違反行政法上義務之行為非出於
    故意或過失者，不予處罰。」本件原告自97年8月初向巨塑
    補習班，申請從事美語教師之工作，在申請過程中，巨塑補
    習班人員要求原告繳交在臺相關之文件，以辦理在臺工作證
    ，原告隨即交付相關文件予巨塑補習班。事後巨塑補習班人
    員通知原告，於97年8月21日起即可在巨塑補習班教課。詎
    勞工局人員於97年9月21日訪查，發現巨塑補習班因為作業
    疏忽，並未替原告申請工作證，導致在上開期間內，原告屬
    未經許可及從事許可以外工作之行為。
(2)、被告對原告為撤銷聘僱許可及命原告離開中華民國境內、不
    得在於中華民國境內工作之行政處分，性質實屬於行政罰之
    裁罰性之不利處分，依據上揭法律規定，行為人若非出於故
    意或過失者，應不予處罰。本件原告在向巨塑補習班申請美
    語教學時，巨塑補習班人員因為作業疏失，導致未申請許可
    就安排原告上課，此舉行為乃屬於巨塑補習班之過失行為，
    不得因此轉嫁由原告負擔；換言之，縱使原告非首次在臺接
    受聘僱工作，然先前工作之許可皆是由雇主代為原告申請，
    原告此次向巨塑補習班申請工作，亦是由巨塑補習班人員陳
    稱可代為原告申請，故原告對於本件並無任何故意或過失違
    犯之行為，不應將巨塑補習班之過失行為轉嫁由原告負擔。
    是本件被告不得對原告為上開離開中華民國境內、不得在中
    華民國境內工作之處分，而應撤銷該行政處分。
(二)、縱使原告違反就業服務法規定，然已受臺北市政府之裁罰，
    被告不得再為處罰，否則即違反一事不二罰原則：
(1)、按行政罰法第24條規定：「一行為違反數個行政法上義務規
    定而應處罰鍰者，依法定罰鍰額最高之規定裁處。前項違反
    行政法上義務行為，除應處罰鍰外，另有沒入或其他種類行
    政罰之處罰者，得依該規定併為裁處。但其處罰種類相同，
    如從一重處罰已足以達成行政目的者，不得重複裁處。」此
    乃為行政罰之一事不二罰原則。
(2)、依本件事實，原告縱使違反就業服務法規定，經臺北市政府
    處以罰鍰，惟事後被告復以勞職規字第0970512615A、00000
    00000B號函令原告離開中華民國境內、不得在於中華民國境
    內工作之行政處分。然檢視上開罰鍰與命原告離境之行政處
    分，「目的皆是在限制原告停止非經行政機關核准在臺工作
    之行為」；申言之，罰鍰處分是因原告違法工作行為，由臺
    北市政府處以罰鍰，藉此要求原告停止違法工作，而被告之
    行政處分，係要求命原告離開中華民國境內、不得在中華民
    國境內工作之處分，目的亦是要求原告不得再為從事違法工
    作行為。上開兩者之處罰目的皆是依據就業服務法規定，兩
    者之處罰目的可謂相同，故依據行政罰法第24條規定，本件
    被告之處分實已違反一事不二罰之原則，應予撤銷。
(三)、本件有信賴保護原則之適用：
(1)、行政程序法第117條規定：「違法行政處分於法定救濟期間
    經過後，原處分機關得依職權為全部或一部之撤銷；其上級
    機關，亦得為之。但有下列各款情形之一者，不得撤銷：
    一、撤銷對公益有重大危害者。二、受益人無第119條所列
    信賴不值得保護之情形，而信賴授予利益之行政處分，其信
    賴利益顯然大於撤銷所欲維護之公益者」。是為信賴利益保
    護原則，復經司法院釋字第525號解釋在案。
(2)、被告於97年10月13日以勞職規字第970547311號函核准原告
    受聘之行政處分，縱使屬於違法之行政處分，惟原告雖非首
    次在臺接受聘僱工作，然先前工作之許可皆是由雇主代為原
    告申請，原告此次向巨塑補習班申請工作，亦是由巨塑補習
    班人員陳稱可代為原告申請，原告因此產生「信賴之基礎」
    ，同時因為被告核可工作之處分，而有允許工作並為美語教
    學之「信賴之表現」，且原告所為之工作性質並非屬非法之
    工作，係屬於正當之美語教學，且現今政府及各機構單位，
    皆致力於提昇國人之美語能力，原告所為之美語教學，對於
    中華民國境內之美語教學環境，亦屬於有所提昇之合法行為
    ，亦已產生「值得保護之正當信賴」。故本件被告事後所為
    之撤銷原行政處分，已違反大法官解釋之信賴保護原則。
(四)、綜上所述，爰請撤銷訴願決定及原處分。
三、被告則略以：
(一)、按就業服務法第73條第2款規定，雇主聘僱之外國人，非依
    雇主指派即自行從事許可以外之工作者，廢止其聘僱許可。
    同法第74條第1項規定：「聘僱許可期間屆滿或經依前條規
    定廢止聘僱許可之外國人，除本法另有規定者外，應即令其
    出國，不得再於中華民國境內工作。」次按行政程序法第11
    7條規定：「違法行政處分於法定救濟期間經過後，原處分
    機關得依職權為全部或一部之撤銷；其上級機關，亦得為之
    。但有下列各款情形之一者，不得撤銷︰一、撤銷對公益有
    重大危害者。二、受益人無第119條所列信賴不值得保護之
    情形，而信賴授予利益之行政處分，其信賴利益顯然大於撤
    銷所欲維護之公益者。」同法第119條第3款規定「受益人有
    下列各款情形之一者，其信賴不值得保護：…三、明知行政
    處分違法或因重大過失而不知者。」
(二)、查原告於被告核准其受聘僱於英美得公司期間（許可效期自
    97年6月19日至97年9月30日），未經雇主指派，自行至位於
    臺北市○○路30號4樓之2之巨塑補習班從事美語教學工作，
    此為勞工局於97年9月21日查獲，有97年10月13日勞工局外
    國專業人員查察業務談話紀錄影本附卷可稽。次查原告陳稱
    略以：「我是合法受聘僱於英美得公司，我跟巨塑補習班於
    97年8月20日（按，應是21日）簽訂契約，每週教授英文課
    程6小時，我簽約後就將資料交給這個補習班，我並不知道
    他們沒有為我申請工作許可，於是我一直在那裡教美語，一
    直到97年9月21日貴局派員至巨塑補習班（臺北市○○區○
    ○路30號4樓之2）檢查時，我已經在那裡教了幾個星期。本
    次事件與英美得公司完全沒有關係。我在上述補習班工作，
    每週1次，每次4小時，每月16小時，時薪600元，我從網路
    上應徵至該補習班教授英文，沒人引介。8月20日與上述補
    習班簽約後就開始工作，至9月21日已經一個月。當日是星
    期天，我依照課表早上9點到，開始上課，並依課表上課到
    12點，貴局人員來時我正在教室內教授英語會話課，教室內
    含成年人及一般學生共有十幾名學生。」巨塑補習班委託總
    監梅昌興及丁鈺芳亦供稱：「原告之工作許可正在申請中，
    新進同仁李小姐作業疏忽，未經申請許可，就開始排課及安
    排原告上課，8月21日與原告簽約，合約正式生效是8月31
    日，查獲前原告已經上了幾次課，時薪600元，每週上課6小
    時，查獲當日原告正在教室內教授英文，現場教室內大約十
    幾名學生，其負責課程為基本英語會話。」故原告有非依雇
    主指派自行從事許可以外工作之情事甚明。原告既有前述違
    章情節，依就業服務法第73條第2款及第74條第1項規定，應
    廢止聘僱許可，即令其出國，不得再於中華民國境內工作，
    自應不予再行核准聘僱許可，始為適法。惟因勞工局之查獲
    資料於97年10月24日及97年11月7日始函送被告，致被告未
    及審究，誤於97年10月13日以勞職規字第970547311號函核
    准原告受聘僱於巨塑補習班從事補習班教師之許可，嗣發現
    原告於被告核准聘僱許可前即已非法至該補習班從事美語教
    學工作，則被告依行政程序法第117條、第118條但書、第11
    9條規定，撤銷原核准之聘僱許可，函知原告應於該函送達
    日起14日內出國，不得再於中華民國境內工作，於法並無不
    合。
(三)、就原告起訴主張各節，被告答辯如下：
(1)、按就業服務法第73條第2款規定，雇主聘僱之外國人，非依
    雇主指派即自行從事許可以外之工作者，廢止其聘僱許可。
    同法第74條第1項規定，聘僱許可期間屆滿或經依前條規定
    廢止聘僱許可之外國人，除本法另有規定者外，應即令其出
    國，不得再於中華民國境內工作。原告於受聘僱於英美得公
    司期間，未經雇主指派即自行至臺北市○○路30號4樓之2之
    巨塑補習班從事許可以外之美語教學工作，為勞工局於97年
    9月21日查獲，有97年10月13日製作之臺北市政府勞工局外
    國專業人員查察業務談話紀錄影本附卷可稽。
(2)、原告並非首次接受聘僱在臺工作，對於外國人未經許可，不
    得從事許可以外之工作或為申請許可以外之雇主工作相關法
    令規範，應有所瞭解，惟原告與巨塑補習班於97年8月20日
    簽訂契約，並未確認是否已經被告核准聘僱許可，即至該補
    習班工作，直到97年9月21日勞工局派員檢查時，原告即已
    在該補習班教了幾個星期，並於97年9月22日始向被告申請
    工作許可，難謂其無故意或重大過失。其對於前述違法事實
    存在於前，依法應不予聘僱許可，應屬明知或可得而知，依
    行政程序法第119條第3款規定，其信賴不值得保護。從而被
    告依職權撤銷原核准之違法聘僱許可，限令原告出國，不得
    再於中華民國境內工作，並無不當。
(3)、依就業服務法第6條第1項及第3項規定，被告為掌理雇主申
    請聘僱外國人之許可及管理事項之權責機關，同法第75條規
    定，就業服務法所定罰鍰，由直轄市及縣（市）主管機關處
    罰。復依行政罰法第2條第2款及第24條第2項規定「本法所
    稱其他種類行政罰，指下列裁罰性之不利處分：…二、剝奪
    或消滅資格、權利之處分：命令歇業、命令解散、撤銷或廢
    止許可或登記、吊銷證照、強制拆除或其他剝奪或消滅一定
    資格或權利之處分。」及「前項違反行政法上義務行為，除
    應處罰鍰外，另有沒入或其他種類行政罰之處罰者，得依該
    規定併為裁處。但其處罰種類相同，如從一重處罰已足達成
    行政目的者，不得重複裁處。」被告就違法核准原告聘僱許
    可之處分，依職權予以撤銷，與臺北市政府就原告違法工作
    行為之罰鍰處分，其處罰種類並不相同，自無行政罰法第24
    條第2項但書規定之適用，尚難以其已遭臺北市政府裁罰，
    執為本件應予免責之論據。
(四)、綜上所述，原處分並無違法而損害人民權利或法律上利益之
    情形，爰請駁回原告之訴。
四、本院查：
(一)、按「雇主聘僱之外國人，有下列情事之一者，廢止其聘僱許
    可：…二、非依雇主指派即自行從事許可以外之工作。」及
    「聘僱許可期間屆滿或經依前條規定廢止聘僱許可之外國人
    ，除本法另有規定者外，應即令其出國，不得再於中華民國
    境內工作。」分別為就業服務法第73條第2款及第74條第1項
    所明定。次按「違法行政處分於法定救濟期間經過後，原處
    分機關得依職權為全部或一部之撤銷；其上級機關，亦得為
    之。但有下列各款情形之一者，不得撤銷︰一、撤銷對公益
    有重大危害者。二、受益人無第119條所列信賴不值得保護
    之情形，而信賴授予利益之行政處分，其信賴利益顯然大於
    撤銷所欲維護之公益者。」、「違法行政處分經撤銷後，溯
    及既往失其效力。但為維護公益或為避免受益人財產上之損
    失，為撤銷之機關得另定失其效力之日期。」及「受益人有
    下列各款情形之一者，其信賴不值得保護︰…三、明知行政
    處分違法或因重大過失而不知者。」分別為行政程序法第11
    7條、第118條及第119條第3款所規定。
(二)、被告於97年6月19日以勞職規字第970531833號函核准英美得
    公司聘僱原告從事專門性及技術性工作，聘僱期間自97年6
    月19日起至98年6月9日止，嗣原告於97年9月30日離職。另
    被告於97年10月13日以勞職規字第970547311號函核准巨塑
    補習班聘僱原告從事補習班教師工作，聘僱期間自97年10月
    13日起至98年6月9日止，且於97年10月22日以勞職規字第97
    0547598號函廢止被告97年6月19日勞職規字第970531833號
    函核准之聘僱許可。詎原告於被告核准其受聘僱於英美得公
    司期間，非依雇主（英美得公司）指派，即於97年8月21日
    與巨塑補習班簽約（聘僱期間自97年8月31日起至98年6月9
    日止），自行在巨塑補習班從事許可以外之美語教師工作，
    經勞工局於97年9月21日查獲，有原處分卷附之被告97年6月
    19日勞職規字第970531833號函、97年10月13日勞職規字第
    970547311號函及97年10月22日勞職規字第970547598號函、
    教師契約書、現場照片、勞工局外國專業人員查察業務檢查
    表及談話紀錄等影本可稽，復為兩造所不爭執，自堪信為真
    實。是以，原告有非依雇主指派即自行從事許可以外之工作
    之情事，則被告依上揭就業服務法第73條第2款、第74條第1
    項及行政程序法第117條、第118條但書、第119條第3款規定
    ，以97年12月11日勞職規字第0970512615A號函知原告，自
    該函送達日起撤銷被告97年10月13日勞職規字第970547311
    號函核准之原告受聘僱於巨塑補習班之聘僱許可，並命原告
    應於該函送達日起14日內出國，不得再於中華民國境內工作
    ，於法並無不合。
(三)、原告既自認非首次在臺接受聘僱工作，則原告對於就業服務
    法第48條第1項前段：「雇主聘僱外國人工作，應檢具有關
    文件，向中央主管機關申請許可」之規定，應知之甚詳，原
    告亦主張其已將有關文件交給巨塑補習班向被告申請，卻不
    待接獲被告97年10月13日勞職規字第970547311號函核准之
    聘僱許可及97年10月22日勞職規字第970547598號函廢止被
    告97年6月19日勞職規字第970531833號函核准之聘僱許可，
    即於被告核准其受聘僱於英美得公司期間，非依雇主（英美
    得公司）指派，於97年8月21日與巨塑補習班簽訂契約，而
    在巨塑補習班從事許可以外之美語教師工作，自難謂無故意
    或過失。是原告主張其並無故意或過失，被告不得為裁罰性
    之不利處分云云，殊無足採。
(四)、勞工局於97年9月21日即已查獲原告非法在巨塑補習班從事
    美語教師工作，被告依法應不予聘僱許可，惟因勞工局之查
    獲資料於97年10月24日及97年11月7日始函送被告，致被告
    未及審究，誤於97年10月13日以勞職規字第970547311號函
    核准原告受聘僱於巨塑補習班從事補習班教師之許可，嗣發
    現原告於被告核准聘僱許可前即已非法至該補習班從事美語
    教學工作，則被告依首揭規定，撤銷原核准之聘僱許可，函
    知原告應於該函送達日起14日內出國，不得再於中華民國境
    內工作，於法並無不合。而原告對於上開違法事實存在於前
    ，依法應不予聘僱許可，應屬明知或可得而知，依行政程序
    法第119條第3款規定，其信賴不值得保護。是原告主張本件
    原告有信賴保護原則之適用云云，委無可採。
(五)、按「（第1項）本法所稱主管機關：在中央為行政院勞工委
    員會；在直轄市為直轄市政府；在縣（市）為縣（市）政府
    。…（第3項）中央主管機關掌理事項如下：…五、雇主申
    請聘僱外國人之許可及管理。…」及「本法所定罰鍰，由直
    轄市及縣（市）主管機關處罰之。」分別為就業服務法第6
    條第1項及第3項第5款及第75條所規定。次按「本法所稱其
    他種類行政罰，指下列裁罰性之不利處分：…二、剝奪或消
    滅資格、權利之處分：命令歇業、命令解散、撤銷或廢止許
    可或登記、吊銷證照、強制拆除或其他剝奪或消滅一定資格
    或權利之處分。…」及「前項違反行政法上義務行為，除應
    處罰鍰外，另有沒入或其他種類行政罰之處罰者，得依該規
    定併為裁處。但其處罰種類相同，如從一重處罰已足以達成
    行政目的者，不得重複裁處。」為行政罰法第2條第2款及第
    24條第2項所明定。本件係被告就原核准原告之聘僱許可之
    違法行政處分，依上揭行政程序法第117條、第118條但書、
    第119條第3款規定，依職權撤銷原核准原告之聘僱許可，核
    與臺北市政府就原告違反就業服務法第43條外國人在國內工
    作之規定，而依同法第68條第1項規定科處罰鍰處分，其處
    罰種類並不相同，自無行政罰法第24條第2項但書規定之適
    用。是原告主張縱使原告違反就業服務法規定，然原告已受
    臺北市政府之裁罰，被告不得再為處罰，否則即違反一事不
    二罰原則云云，不足採信。
五、綜上所述，原處分認事用法並無違誤，訴願決定予以維持，
    亦無不合，原告訴請撤銷訴願決定及原處分，為無理由，應
    予駁回。
六、本件事證已臻明確，兩造其餘攻擊防禦方法，核與本件判決
    結果不生影響，無庸逐一論述，併予敘明。
七、據上論結，本件原告之訴為無理由，依行政訴訟法第98條第
    1項前段，判決如主文。
中    華    民    國    98    年    12    月     7    日
                    臺北高等行政法院第五庭
                              審判長法  官  黃清光
                                    法  官  周玫芳
                                    法  官  吳慧娟
上為正本係照原本作成。
如不服本判決，應於送達後20日內，向本院提出上訴狀並表明上
訴理由，如於本判決宣示後送達前提起上訴者，應於判決送達後
20日內補提上訴理由書（須按他造人數附繕本）。
中    華    民    國    98    年    12    月     7    日
                                    書記官  陳清容


司法院資訊處製作；財團法人民間司法改革基金會備份。
